臺灣臺北地方法院刑事判決　　　　　　　95年度易字第2419號
公　訴　人　臺灣臺北地方法院檢察署檢察官
被　　　告　乙○○
上列被告因詐欺案件，經檢察官提起公訴（95年度偵字第20726
號），本院判決如下：
    主  文
乙○○幫助意圖為自己不法之所有，以詐術使人將本人之物交付
，處有期徒刑陸月，如易科罰金，以銀元參佰元即新臺幣玖佰元
折算壹日。
    事  實
一、乙○○可預見將自己之金融帳戶提供他人使用，可能幫助他
    人從事財產犯罪，竟仍基於縱有人以其金融帳戶實施詐欺犯
    罪，亦不違背其本意之幫助故意，於民國95年6月12日至同
    同年月30日間之某日，將其所使用之臺北新店郵局、帳號
    00000000000000號帳戶，在臺灣地區某地，將前開帳戶之存
    摺、印章、提款卡及密碼，交予真實姓名、年籍均不詳之成
    年人使用，該人與所屬詐騙集團成員乃基於意圖為自己不法
    所有之犯意，利用乙○○提供之前開帳戶，於95年6月23 日
    ，以電話向甲○○虛稱其已抽中高額獎金，惟需先繳納會費
    成為會員才能領取云云，致甲○○陷於錯誤，於同年月30日
    下午1時許，依指示匯款新臺幣（下同）8萬元至乙○○上開
    郵局帳戶內；嗣甲○○匯款後，並未獲得所謂之「獎金」，
    始知受騙，立即報警處理始循線查悉上情。
二、案經臺北縣政府警察局新店分局報告臺灣臺北地方法院檢察
    署檢察官偵查後起訴。
    理  由
一、證據能力部分：本件認定事實所引用之下列卷內卷證資料（
    包含人證與文書證據、物證等證據），並無證據證明係公務
    員違背法定程序所取得，且被告乙○○於審判期日對本院提
    示之該卷證均陳明沒意見等語，又卷內之文書證據，亦無刑
    事訴訟法第159條之4之顯有不可信之情況與不得作為證據之
    情形。綜上，依刑事訴訟法第159條至159條之5之規定，本
    件認定事實所引用之本件卷證所有證據（包含人證與文書證
    據、物證等證據），均有證據能力，合先敘明。
二、訊據被告矢口否認有上開犯行，辯稱：伊所有上開郵局存摺
    及提款卡，係遺失遭他人盜用，伊並未將該帳戶之存摺、印
    章、提款卡及密碼交付予他人使用云云。然查：
    (一)前揭臺北新店郵局帳號帳戶，係被告申請使用此事實，迭
      據被告於偵、審中坦承不諱，並有該帳戶申請書（見偵查
      卷第21頁）附卷可稽。而被害人甲○○確有於上開時間遭
      詐騙，並且匯入款項至被告前揭臺北新店郵局帳戶等情，
      則據被害人甲○○於警詢中證述在卷，並有該匯款單據在
      卷足憑（見偵查卷第11、12、17頁）。是被告所有之前開
      新店郵局帳戶，確係由詐騙集團成員持有使用，並供作詐
      騙被害人後將款項匯入之用。
    (二)被告雖以前詞否認有將該帳戶之存摺、印章、提款卡及密
      碼交付與他人使用。然查，依卷附上開帳戶交易清單（見
      偵查卷第36頁）所示，於本件被害人匯款之後，該帳戶分
      別有「現金提款」「跨行提款」「卡片提款」等紀錄。而
      依證人即郵局承辦人員丙○○就此於本院審理時所述：（
      95 年6月30日的現金提款，係何意？）這是到窗口來，憑
      存摺、印章及密碼來提款，這筆是需要密碼的，（下行跨
      行提款係何意？）那是拿提款卡到ATM去領錢，（之後的
      卡片提款係何意？）這是拿卡片去郵局的ATM領錢，（該
      戶頭裡面，用存摺提款跟ATM提款的密碼是否一樣？）兩
      個密碼不一樣等語（見本院96年4月19日審判筆錄）。則
      本件被害人匯款至該郵局帳戶後，該帳戶分別有以存摺及
      印章至郵局櫃檯提款，及以提款卡至ATM提款之情形，且
      各該次提款時所需輸入之密碼均不相同，若非被告提供該
      帳戶之存摺、印章、提款卡及密碼予他人使用，何以他人
      能順利使用該帳戶之存摺及印章臨櫃提款，甚至使用提款
      卡至ATM提款，又何以膽敢親自至郵局櫃檯領款，而不怕
      被察覺印章及密碼不符之風險？再參以在本件被害人匯款
      前，被告使用該郵局帳戶之存提紀錄（見同上交易清單）
      ，其每月均有固定之委撥款項，且被告都係在款項委撥當
      天，即有以提款卡提領之情形，然在95年6月30日本件被
      害人匯款後，該帳戶分別於同年7月10日、8月10日有委撥
      款項，被告卻異於以往之提領習慣，不僅未於7月10日、8
      月10日以卡片領款，又以被告先前之提領習慣，其早在95
      年7月10日欲使用該帳戶提款卡提領時，應當就可以發現
      ，然依證人丙○○於本院審理時所述，被告係於95年8月
      16日才到臺北新店郵局辦理存摺掛失等語，何以被告竟在
      得以早先發現帳戶遺失時，卻置之不理？綜上各情，在在
      均足以顯示被告確有將該郵局帳戶之存摺、印章、提款卡
      及密碼交付予他人使用，被告以前詞辯稱該郵局帳戶遺失
      云云，顯係卸責之詞，難以憑採。
    (三)按金融機構之存款存摺、印章、提款卡及密碼等，事關存
      戶個人財產權益之保障，一般人均有應予妥善保管以防遭
      他人任意使用之認識，縱使委託提領款或遇特殊情況偶有
      將之交付他人之時，亦必親信之人或經深入瞭解用途後再
      行提供使用。該等專有物品若落入不明人士手中，極易被
      利用為收納財產犯罪所得之工具，或向不特定人訛騙等不
      法勾當，復為報章媒體一再披露之詐騙集團犯罪態樣，亦
      為一般生活認知即可易於體察之常識。被告為一智慮健全
      且有社會經驗之成年人，主觀上自足以預見其將帳戶交予
      他人使用，該人可能將此帳戶作為不法收取他人款項之用
      ，被告既已預見及此，竟仍將上開郵局帳戶之存摺、印章
      提款卡及密碼，逕自交付與他人使用，則其對於因此幫助
      他人為財產犯罪之結果，自有所容認，是被告顯具有幫助
      他人犯詐欺罪之不確定故意存在無訛。至於本件雖因被告
      否認犯行，以致無法確知其實際交付時間、地點及對象，
      然依被告於偵查中所述，其於95年6月12日有提領等語（
      見偵查卷第40頁），自可推知本件交付之時間應為95年6
      月12日至95年6月30日被害人匯款間之某日，地點則在臺
      灣地區某處，交付之對象，則從有利於被告之認定為某成
      年人，均附此敘明。
綜上事證，被告前揭否認犯罪之辯解，核屬臨訟飾卸之詞，難以
憑採，其上開幫助詐欺犯行已經證明，應依法論科。
三、查被告行為後，刑法業於94年2月2日修正公布，95年7月1日
    起施行。按行為後法律有變更者，適用行為時之法律，但行
    為後之法律有利於行為人者，適用最有利於行為人之法律，
    修正後刑法第2條第1項定有明文。此條規定係規範行為後法
    律變更所生新舊法律比較適用之準據法，本身尚無新舊法比
    較之問題，於新法施行後，應一律適用新法第2條第1項之規
    定，為「從舊從輕」之比較。而本次法律變更，比較時應就
    罪刑有關之共犯、未遂犯、想像競合犯、牽連犯、連續犯、
    結合犯，以及累犯加重、自首減輕暨其他法定加減原因（如
    身分加減）與加減例等一切情形，綜其全部罪刑之結果而為
    比較（最高法院95年5月23日95年度第8次刑庭會議決議參照
    ）。查刑法第339條第1項之詐欺取財罪，法定刑為5年以下
    有期徒刑、拘役或科或併科1千元以下罰金；比較修正後刑
    法施行法所增訂第1條之1規定「中華民國九十四年一月七日
    刑法修正施行後，刑法分則編所定罰金之貨幣單位為新臺幣
    。九十四年一月七日刑法修正時，刑法分則編未修正之條文
    定有罰金者，自九十四年一月七日刑法修正施行後，就其所
    定數額提高為三十倍。但七十二年六月二十六日至九十四年
    一月七日新增或修正之條文，就其所定數額提高為三倍」，
    修正後刑法施行法第1條之1第2項與罰金罰鍰提高標準條例
    第1條，因上開詐欺取財罪罰金刑之最高額度均屬相同，並
    非刑罰法令之變更，無刑法第2條第1項比較新舊法之適用，
    應適用裁判時之刑法施行法第1條之1（最高法院95年度第21
    次刑事庭會議決議參照）。另刑法第33條第5款修正為「主
    刑之種類如下：五、罰金：新臺幣一千元以上，以百元計算
    之」，是依修正後之法律，刑法第339條第1項詐欺取財罪所
    得科處之罰金刑最低則為新臺幣1千元，與被告行為時之罰
    金罰鍰提高標準條例第1條前段規定之提高倍數10倍及修正
    前刑法第33條第5款規定之罰金最低額銀元1元即新臺幣3元
    相比較，自以被告行為時關於刑法第33條第5款規定科處罰
    金刑之法律較有利於被告。又修正後刑法第2條第1項之規定
    ，係規範行為後「法律變更」所生新舊法比較適用之準據法
    ，故如新舊法處罰之輕重相同，即無比較適用之問題，非此
    條所指之法律有變更，即無本條之適用，應依一般法律適用
    原則，適用裁判時法（最高法院95年第21次刑事庭會議紀錄
    參照）。查刑法第30條幫助犯之規定雖經修正，然觀諸修正
    前後之規定，僅有文字之修正，無關成立幫助犯內容之實質
    之變更，不屬法律之變更，應逕適用修正後之規定。
四、按刑法上之幫助犯，係對於犯罪與正犯有共同之認識，而以
    幫助之意思，對於正犯資以助力，而未參與實施犯罪之行為
    者而言（最高法院75年度臺上字第1509號、88年度臺上字第
    1270號判決意旨參照）。是如未參與實施犯罪構成要件之行
    為，且係出於幫助之意思提供助力，即屬幫助犯，而非共同
    正犯。本件被告提供所有帳戶存摺、印章、提款卡及密碼，
    所實施者並非構成要件之行為，僅係與以詐騙集團助力，使
    之易於實施上開詐欺取財犯行，核屬幫助犯；又因該他人及
    所屬詐騙集團成員所為係犯詐欺取財罪，是核被告所為，係
    犯刑法第30條第1項、第339條第1項之幫助詐欺取財罪。被
    告幫助他人犯罪，為幫助犯，爰依修正後刑法第30條第2項
    規定減輕其刑。爰審酌被告任意提供帳戶與他人使用，足以
    助長詐騙集團財產犯罪之風氣，雖本件實際被害所得不高，
    然此舉所為已影響社會正常交易安全，增加被害人尋求救濟
    之困難，並使犯罪之追查趨於複雜，且被告犯後矢口否認犯
    行，態度不佳等一切情狀，量處如主文所示之刑，以示懲儆
    。又關於易科罰金之折算標準，除刑法第41條第1項有所修
    正外，罰金罰鍰提高標準條例於95年4月28日修正，並自同
    年7 月1日起生效施行。修正前之刑法第41條第1項前段規定
    「犯最重本刑為五年以下有期徒刑以下之刑之罪，而受六個
    月以下有期徒刑或拘役之宣告，因身體、教育、職業、家庭
    之關係或其他正當事由，執行顯有困難者，得以一元以上三
    元以下折算一日，易科罰金。」，再依據修正前罰金罰鍰提
    高標準條例第2條「依刑法第四十一條易科罰金或第四十二
    條第二項易服勞役者，均就其原定數額提高為一百倍折算一
    日；法律所定罰金數額未依本條例提高倍數，或其處罰法條
    無罰金刑之規定者，亦同。」之規定，被告行為時之易科罰
    金折算標準，應以銀元1百元、2百元、3百元折算一日，經
    折算為新臺幣後，應以新臺幣3百元、6百元、9百元折算1日
    。惟95年7月1日施行之刑法第41條第1項前段規定修正為「
    犯最重本刑為五年以下有期徒刑以下之刑之罪，而受六個月
    以下有期徒刑或拘役之宣告者，得以新臺幣一千元、二千元
    或三千元折算一日，易科罰金。」，另新修正之罰金罰鍰提
    高標準條例則刪除原本第2條之規定。是以比較新舊法結果
    ，自以舊法所定之易科罰金折算標準有利於被告，故應適用
    修正前刑法第41條第1項前段、罰金罰鍰提高標準條例第2條
    規定，為本案易科罰金之折算標準。
據上論斷，應依刑事訴訟法第299條第1項，刑法第2條第1項、第
30 條第1項、第2項、第339條第1項，修正前刑法第41條第1項前
段，刑法施行法第1條之1，修正前罰金罰鍰提高標準條例第2條
，現行法規所定貨幣單位折算新臺幣條例第2條，判決如主文。
本案經檢察官黃于真到庭執行職務。
中　　華　　民　　國　　96　　年　　5 　　月　　4 　　日
　　　　　　　　　刑事第七庭    審判長法　官　梁耀鑌
                                      法  官  吳冠霆
                                      法  官  許泰誠
以上正本證明與原本無異。
如不服本判決，應於判決送達後10日內，向本院提出上訴狀。
　　　　　　　　　　　　　　　　      書記官　劉麗英
中　　華　　民　　國　　96　　年　　5 　　月　　4 　　日
附錄本案論罪科刑法條全文：
刑法第339條
（普通詐欺罪）
意圖為自己或第三人不法之所有，以詐術使人將本人或第三人之
物交付者，處5年以下有期徒刑、拘役或科或併科1千元以下罰金
。以前項方法得財產上不法之利益或使第三人得之者，亦同。
前二項之未遂犯罰之。
